【裁判字號】    95,簡上,153
【裁判日期】    951201
【裁判案由】    確認本票債權不存在
【裁判全文】
臺灣臺中地方法院民事判決             95年度簡上字第153號
上  訴  人  乙○○
訴訟代理人  許名宗    律師
被  上訴人  甲○○
訴訟代理人  林益輝    律師
複  代理人  丙○○
上列當事人間請求確認本票債權不存在事件，上訴人對於中華民
國95年4月20日本院臺中簡易庭94年度中簡字第1940號第一審判
決提起上訴，本院於民國95年11月17日言詞辯論終結，判決如下
：
    主    文
上訴駁回。
第二審訴訟費用由上訴人負擔。
    事實及理由
一、兩造之主張：
  (一)被上訴人起訴主張：其前因向上訴人借款新台幣（下同）1,
    000,000元，為擔保借款之清償，乃簽發如附表一所示之本
    票，交予上訴人收執，惟系爭本票並未記載發票日，而遭上
    訴人所偽填，且被上訴人業於如附表二所示之日期，陸續匯
    款如附表二所示金額予上訴人，而將系爭借款清償完畢，是
    系爭本票所擔保之債務已經不存在。況該本票已罹於時效，
    上訴人自不得再就系爭本票對被上訴人主張本票債權，上訴
    人竟持該本票向本院聲請裁定本票准予強制執行（94年度票
    字第7258號），被上訴人自有提起本件確認之訴之必要，爰
    提起本訴，請求確認系爭本票債權不存在等語。並於本院補
    稱：上訴人雖再表被上訴人曾向上訴人借票，被上訴人否認
    之，且依被上訴人匯款之金額與時間，均與上訴人所指借票
    之發票日、金額不相符，被上訴人之匯款無法充上訴人主張
    借票之證明。再依民法第321條之規定，被上訴人積欠上訴
    人之本票債務，已因被上訴人陸續匯款抵充而清償完畢，上
    訴人對被上訴人已無本票債權甚明。
  (二)上訴人則以：系爭本票係被上訴人於88年間陸續向上訴人借
    款而簽發者，充借款之憑證，發票日並非上訴人所偽填。因
    系爭本票屆期提示未獲清償，上訴人始向本院聲請裁定本票
    准予強制執行。至於時效消滅僅賦予被上訴人拒絕給付之抗
    辯權，債權本身並未消滅，是被上訴人主張系爭本票債權已
    罹於時效而消滅，自無理由。又被上訴人雖稱有如附表二所
    示之匯款返還上訴人，然系爭本票面金額為1,000,000元，
    被上訴人所稱6次匯款金額共計1,055,500元，則多餘之55,5
    00元是否為系爭本票裁定中就本票面額所計算之利息，尚待
    釐清。又兩造間並無生意業務上之往來，僅有金錢及票據上
    之借貸關係，被上訴人於87年至89年間時常向上訴人借用支
    票，被上訴人向上訴人借用如附表三所示14紙支票後即背書
    轉讓，被上訴人對上訴人之6次匯款實係用以償還上述14紙
    支票之款項。且依上訴人在台中市第二信用合作社向上分社
    帳號2343號之往來明細可知，被上訴人於89年2月8日日匯款
    46,000元、89年5月31日匯款215,000元、91年4月8日匯款10
    5,000元入上訴人前揭帳戶，可知被上訴人確有向上訴人借
    票等語，資為抗辯。
  (三)原審法院審酌兩造攻擊防禦方法，為被上訴人全部勝訴之判
    決。上訴人對原審判決不服，提起上訴，並為上訴聲明：1.
    原判決廢棄。2.駁回被上訴人第一審之訴。被上訴人則答辯
    聲明：上訴駁回。
二、下列事實為兩造所不爭執，並有本院94年度票字第7258號民
    事裁定、被上訴人匯款回條、存款備忘錄等為證，自堪信為
    真實，本院採為判決之基礎。
  (一)被上訴人因向上訴人借款，而簽發票面金額1,000,000元、
    發票日民國88年8月10日、到期日88年10月31 日、票據號碼
    352797號之本票一紙，並交付上訴人。該本票之發票日並非
    上訴人所偽填。
  (二)被上訴人陸續將6筆款項存入或匯入上訴人之帳戶，時間與
    金額分別為：(1)88年11月30日200,000元(2)89年1月10日149,
    500元(3)89年2月15日200,000元(4)89年2月29日400,000元(5)
    89年3月24日10,000元(6)89年4月15日96,000元，6筆匯款共
    計1,055,500元。其中(1)(5)係匯入上訴人於台中市第二信用
    合作社向上分社、帳號2343號之帳戶；(2)(3)(4)(6)係匯入上訴
    人於台中市第二信用合作社向上分社、帳號0000000號之帳
    戶。
  (三)上訴人持系爭本票向本院聲請裁定准予強制執行，經本院以
    94年度票字第7258號民事裁定准予強制執行，業已確定。
三、本件訴訟之爭點：
  (一)被上訴人對上訴人如不爭執事項(二)所述6筆存款或匯款，是
    否為清償上訴人對被上訴人之系爭1,000,000元借款債權所
    為金錢給付？上訴人之票據債權，是否因被上訴人清償借款
    債權後而消滅？
四、得心證之理由：
  (一)按確認之訴，非原告有即受確認判決之法律上利益者不得提
    起，民事訴訟法第247條定有明文，所謂即受確認判決之法
    律上利益，係指法律關係存否不明確，原告在法律上之地位
    有不安之狀態存在或受侵害之危險，而此種不安之狀態或危
    險，能以確認判決除去者而言。本件上訴人既持以被上訴人
    名義所簽發之系爭本票向本院聲請准予強制執行，並經本院
    94年度票字第7258號本票裁定准許強制執行在案，有本院民
    事裁定一件在卷可證，上訴人即得以隨時聲請強制執行，而
    被上訴人有即受強制執行之危險，此等危險自得依確認判決
    加以除去，是被上訴人提起本件確認之訴，有即受確認判決
    之法律上利益，先予敘明
  (二)本件被上訴人主張其因向上訴人借款1,000,000元而簽發供
    擔保之如附表一所示之本票一紙予上訴人；而其後被上訴人
    於陸續於如附表二所示之時間，存、匯款如附表二所示金額
    之金錢予上訴人之事實，業據被上訴人提出匯款回條及存款
    備忘錄等為證，且為上訴人所不爭執者，經本院調查證據之
    結果，可信為真正。茲本件首應審究者，率即為被上訴人主
    張其所匯之如附表二所示款項係清償上訴人之借款債權，及
    上訴人主張被上訴人所匯如附表二所示款項，係因被上訴人
    向上訴人借用如附表三所示支票而匯款清償者，何者可採。
    按原告對於自己主張之事實已盡證明之責後，被告對其主張
    ，如抗辯其不實並提出反對之主張者，則被告對其反對之主
    張，亦應負證明之責，此為舉證責任分擔之原則，最高法院
    著有18年上字第2855號判例可資參照，而消費借貸之借用人
    主張借款業已清償，而貸與人主張借用人此項清償之款項，
    係屬另筆債務，並非系爭借款者，依舉證責任分配之原則，
    應由貸與人就另筆債務之存在負舉證責任（最高法院73年度
    台上字第2383號判決意旨參照）。本件被上訴人主張其與上
    訴人間之借貸關係，業已因其於附表二所示之存、匯款予上
    訴人而清償，且上訴人對於被上訴人確有為如附表二所示存
    、匯款之事實，並不爭執，依前開說明，上訴人即應就被上
    訴人有借用如附表三所示支票之事實，負舉證責任。經查，
    上訴人所主張被上訴人向其借用之支票詳如附表三所示，有
    原審向台中市第二信用合作社向上分社調取之支票正反面影
    本附卷可查，而其中除如附表三編號一、二、三、十一所示
    支票背面有被上訴人之簽名外，其餘均無被上訴人之簽名；
    則是否可謂如附表三所示14紙支票均係被上訴人向上訴人借
    用者，已不無可疑。其中如附表三編號一、二、三、十一所
    示支票雖有被上訴人之簽名，然查支票乃無因、流通證券，
    上訴人簽發之支票縱有被上訴人之簽名，仍不足證係被上訴
    人向上訴人借用者。再衡諸一般社會常情，支票之借用關係
    ，係由借用人於所借用支票發票日屆期後，將借用支票兌現
    所需款項匯入借用人之支票存款帳戶，以供持票人兌領。查
    被上訴人存、匯款予上訴人之如附表二所示款項，除其中附
    表二編號一、五所示之金額係存入上訴人在台中市第二信用
    合作社向上分社2343號支票存款帳戶外，其餘均係存入或匯
    入上訴人在同分社0000000號存款帳戶，顯見被上訴人之存
    、匯如附表二所示款項，並非向上訴人借用支票而匯款供兌
    現者。再查上訴人主張如附表三所示借用之支票，其中編號
    一至五所示金額合計301,382元，然被上訴人僅於88年11月
    30 日存款200,000元至上訴人前揭支票存款帳戶；附表三編
    號六之金額為125,600元，被上訴人則於89年1月10日存款14
    9,50 0元至上訴人前揭00000000號存款帳戶；附表三編號七
    之金額為30,000元，被上訴人則於89年2月15日存款200,000
    元至上訴人前揭00000000號存款帳戶；附表三編號八至十二
    之金額合計為451,759元，被上訴人則於89年2月29日存款40
    0,00 0元至上訴人前揭00000000號存款帳戶；附表三編號十
    三之金額為50,000元，被上訴人則於89年3月24日存款10,00
    0元至上訴人前揭2343號支票帳戶；附表三編號十四之金額
    為96,000元，被上訴人則於89年4月15日存款96,000元至上
    訴人前揭00000000號存款帳戶，有相關匯款回條、存款備忘
    錄、支票影本在卷可查，顯見被上訴人所為之匯款與上訴人
    所主張借用支票之金額、筆數多不相同，顯與一般人借用支
    票之常情不符；其中附表三編號十四所示金額雖與被上訴人
    在89年4月15日所匯之金額相同，然查如附表三編號十四所
    示之支票上並無被上訴人之簽名，上訴人亦未舉證該支票係
    交付被上訴人者，且被上訴人之匯款亦非匯入上訴人之支票
    存款帳戶，尚難遽以認定被上訴人之匯款係充向上訴人借用
    支票而返還者。此外，上訴人雖復以其在前揭向上分社第23
    43號支票帳戶之往來明細可知，被上訴人於89年2月8日日匯
    款46, 000元、89年5月31日匯款215,000元、9 1年4月8日匯
    款105, 000元入上訴人前揭帳戶，可知被上訴人確有向上訴
    人借票等語，然查各該匯款，縱有其事，且係被上訴人向上
    訴人借用支票者，亦屬兩造是否有其他支票或金錢往來，均
    與本件兩造之主張無涉，且無法資為證明本件上訴人主張之
    借用支票關係存在之事實，是上訴人所辯被上訴人之存、匯
    款如附表二所示金額，係因其向上訴人借用如附表三所示支
    票而存、匯入款項者，即不足採。是被上訴人主張系爭本票
    之基礎原因關係消費借貸債權已因清償而消滅，應可採信。
    如附表一所示之系爭本票，既是被上訴人向上訴人借款，為
    擔保借款之清償而簽發，今被上訴人對上訴人已清償完畢所
    有借款債務，系爭本票所擔保之借款債務，已因清償而消滅
    ，是因擔保借款而簽發之新債即本票債權，亦已同時歸於消
    滅而不復存在，而上訴人持有系爭本票對原告已無票據債權
    得為主張，是被上訴人主張系爭本票因擔保之借款債務已清
    償完畢，上訴人不得再就系爭本票對被上訴人主張系爭本票
    債權，於法有據。
  (三)另按時效完成，僅債務人取得拒絕履行之抗辯權，得執以拒
    絕給付而已，其原有之法律關係並不因而消滅（最高法院85
    年度台上字第389號判決意旨參照），就本票言，係本票發
    票人取得拒絕給付之抗辯權，並非本票權利本體當然消滅不
    存在，是本票請求權縱已罹於時效，亦不得據以訴請確認本
    票債權不存在。惟本件系爭本票之債務已因清償致本票債權
    不存在，業如前述，自無再就本項爭點加以論述之必要，併
    此敘明。
  (四)綜上所述，本件被上訴人主張如附表一所示之系爭本票，係
    因被上訴人向上訴人借款而簽發，以供擔保借款之清償，今
    被上訴人對上訴人之借款已清償完畢，系爭本票所擔保之借
    款債務，已不復存在；而上訴人前開所辯復不可採；從而，
    被上訴人請求確認上訴人執有如附表一所示之本票，對被上
    訴人票據債權不存在，為有理由，應予准許。是原審判決上
    訴人就如附表一所示之本票，對被上訴人之票據權利不存在
    ，經核並無違誤，上訴意旨指摘原審判決不當，求予廢棄，
    改判駁回被上訴人在第一審之訴，為無理由，應予駁回。
五、本件事證已臻明確，兩造其餘攻擊防禦方法及所舉證據，經
    審酌結果，與本件判決結論均無影響，爰不一一論述，附此
    敘明。
六、據上論結，本件上訴為無理由，依民事訴訟法第436條之1第
    3 項、第449條第1項、第78條，判決如主文。
中    華    民    國    95    年    12    月    1     日
              民事第四庭    審判長法  官  許秀芬
                                  法  官  王  銘
                                  法  官  林源森
附表一：
┌──┬───┬─────────┬───┬───┬─────┐
│編號│發票日│票面金額（新台幣）│到期日│發票人│票      號│
├──┼───┼─────────┼───┼───┼─────┤
│一  │8.10.│1,000,000元       │10.│林祈慧│TH352797  │
└──┴───┴─────────┴───┴───┴─────┘
附表二：（被上訴人匯款入上訴人帳戶一覽表）
┌──┬────┬─────────┬────────────┐
│編號│匯款時間│匯款金額（新台幣）│匯入帳號（二信向上分社）│
├──┼────┼─────────┼────────────┤
│一  │11.  │200,000元         │2343（甲存帳戶）        │
├──┼────┼─────────┼────────────┤
│二  │1.10.  │149,500元         │0000000                 │
├──┼────┼─────────┼────────────┤
│三  │2.15.  │200,000元         │0000000                 │
├──┼────┼─────────┼────────────┤
│四  │2.  │400,000元         │0000000                 │
├──┼────┼─────────┼────────────┤
│五  │3.  │10,000元          │2343（甲存帳戶）        │
├──┼────┼─────────┼────────────┤
│六  │4.15.  │960,000元         │0000000                 │
└──┴────┴─────────┴────────────┘
┌──┬───┬─────────┬───┬─────┬─────┐
│編號│發票日│票面金額（新台幣）│發票人│票      號│有無林祈慧│
│    │      │                  │      │          │之簽名    │
├──┼───┼─────────┼───┼─────┼─────┤
│一  │11.│80,000元          │乙○○│MH0000000 │有        │
├──┼───┼─────────┼───┼─────┼─────┤
│二  │11.│150,000元         │乙○○│MH0000000 │有        │
├──┼───┼─────────┼───┼─────┼─────┤
│三  │11.│42,857元          │乙○○│MH0000000 │有        │
├──┼───┼─────────┼───┼─────┼─────┤
│四  │11.│17,525元          │乙○○│MH0000000 │無        │
├──┼───┼─────────┼───┼─────┼─────┤
│五  │11.│11,000元          │乙○○│MH0000000 │無        │
├──┼───┼─────────┼───┼─────┼─────┤
│六  │1.10.│125,600元         │乙○○│MH0000000 │無（三林）│
├──┼───┼─────────┼───┼─────┼─────┤
│七  │2.15.│30,000元          │乙○○│MH0000000 │無        │
├──┼───┼─────────┼───┼─────┼─────┤
│八  │2.│99,759元          │乙○○│MH0000000 │無        │
├──┼───┼─────────┼───┼─────┼─────┤
│九  │2.│85,000元          │乙○○│MH0000000 │無        │
├──┼───┼─────────┼───┼─────┼─────┤
│十  │2.│100,000元         │乙○○│MH0000000 │無        │
├──┼───┼─────────┼───┼─────┼─────┤
│十一│2.│150,000元         │乙○○│MH0000000 │有        │
├──┼───┼─────────┼───┼─────┼─────┤
│十二│2.│17,000元          │乙○○│MH0000000 │無（三林）│
├──┼───┼─────────┼───┼─────┼─────┤
│十三│3.20.│50,000元          │乙○○│MH0000000 │無        │
├──┼───┼─────────┼───┼─────┼─────┤
│十四│4.15.│96,000元          │乙○○│MH0000000 │無        │
└──┴───┴─────────┴───┴─────┴─────┘
以上正本係照原本作成。
本件判決不得上訴。
中    華    民    國    95    年    12    月    1     日
                                  書記官  童貴三


司法院資訊處製作；財團法人民間司法改革基金會備份。
